臺灣新竹地方法院民事判決  
110年度訴字第239號
原      告  凱信開發有限公司

法定代理人  伍治年  
被      告  威德通商有限公司


兼  法  定
代  理  人  余建璋  

訴訟代理人  黃金源律師
上列當事人間給付居間報酬事件，本院於民國110年7月7日辯論
終結，判決如下：
    主      文
原告之訴及假執行之聲請均駁回。
訴訟費用由原告負擔。
　　事實及理由
壹、程序方面：
    按訴狀送達後，原告不得將原訴變更或追加他訴，但請求之
    基礎事實同一者，不在此限，民事訴訟法第255條第1項第2
    款定有明文。而所謂請求之基礎事實同一，係指變更或追加
    之訴與原訴之原因事實，有其社會事實上之共通性及關聯性
    ，而就原請求所主張之事實及證據資料，於變更或追加之訴
    得加以利用，且無害於他造當事人程序權之保障，俾符訴訟
    經濟者稱之，此有最高法院91年度臺抗字第648號裁定意旨
    可資參照。查原告起訴主張被告威德通商有限公司（下稱威
    德公司）法定代理人余建璋成立威德公司前，委託其尋找適
    合之土地以興建廠房，余建璋最終以威德公司名義與土地賣
    家訂立買賣契約，惟積欠居間報酬未付，故請求威德公司給
    付居間報酬。嗣原告提出余建璋簽署之不動產買賣要約書為
    證，除追加余建璋為被告外，並追加備位聲明請求余建璋給
    付原告居間報酬（見本院卷第101、103頁）。核原告所為，
    均係本於上開同一基礎事實而為請求，其請求之原因事實有
    社會事實上之共通性及關聯性，且原告起訴時主張之事實及
    證據資料，於追加之訴得加以利用，並無礙於被告程序之保
    障，是原告所為與首揭民事訴訟法規定均無不合，自應予准
    許。
貳、實體方面：
一、原告主張：
（一）被告余建璋為預備成立之威德公司興建廠房，遂於民國10
      8年6月26日委託原告居間尋找合適之土地，嗣經原告多方
      蒐集資料及現場查訪後，認為新竹市○○段00地號（下稱系
      爭土地）符合威德公司建廠之需求，乃拜訪系爭土地之地
      主，系爭土地買賣事宜由地主代表訴外人彭憲章全權作主
      ，彭憲章表示交易方式採取「賣方賣清」之方式，亦即土
      地增值稅、地政士費用、鑑界費用、居間報酬等一切費用
      須由買方負擔，地主開價之價金即為地主實拿之金錢，並
      表示買方出價之金額為新臺幣（下同）3500萬元以上，方
      願意協商洽談。原告遂將與彭憲章上開洽談之相關資訊向
      余建璋報告，並由余建璋於108年8月20日簽署要約書予原
      告；經原告代表余建璋多次與彭憲章洽談協商、期間也不
      斷與余建璋溝通往返買賣事宜，終約定於108年9月17日原
      告與余建璋、余建璋妻子林麗芬3人一同前往彭憲章住所
      洽談，買賣雙方當日即談好系爭土地賣清價格為3600萬元
      ，孰料，原告與余建璋離開彭憲章住所不久後，彭憲章隨
      即來電告知，系爭土地共有人彭宗平對成交價格有意見，
      系爭土地賣清價格要提高至3650萬元以上，余建璋一時無
      法接受地主出爾反爾，惟仍使原告繼續與彭憲章洽談，並
      由line對話中可知系爭土地買賣確由余建璋全權委託授權
      原告與系爭土地地主協商。
（二）原告於109年5月11日擬定如地主彭憲章開價價格為3650萬
      元，並且依照彭憲章指定之買賣方式評估，製作「買方所
      需資金」分析表予余建璋，内容即詳載本件為地主賣清方
      式，余建璋須負擔之相關稅收、費用以及買賣雙方之居間
      仲介報酬(即買賣總價3%)，買賣價金即買方實際支出費用
      共為40,093,327元，而自備款為14,543,327元，余建璋亦
      於line對話中再次確認自備款須14,543,327元，顯見兩造
      確有約定居間報酬應為買賣雙方成交金額之3%。未料，余
      建璋一直未應允地主之開價，直至109年11月18日生日宴
      會中，當眾拿出紅包稱感謝原告法定代理人代為尋找土地
      之辛勞（當時原告尚不知土地已私下簽約），紅包内為以
      余建璋名義所簽發之6萬元支票。倘若余建璋從未委託原
      告，何需當眾感謝，還包出6萬元紅包？因兩造間之居間
      報酬非6萬元，故原告法定代理人迄未兌領上開支票。
（三）嗣後原告調閱系爭土地謄本方發現威德公司於109年11月
      間已私下以4100萬元購買系爭土地，與原告先前媒介之買
      賣總價40,093,327元相差甚微，且系爭土地從協商開始自
      簽立買賣契約期間已經過1年，加計磋商期間所增加之土
      地增值稅、價金利息等，最終成交金額實為原告媒介磋商
      之金額。且威德公司訂立之系爭土地買賣契約第17條約定
      系爭土地係以地主賣清實拿價金，以及鑑界、土地增值稅
      等其他費用及稅金由買方全額負擔之交易方式成立契約，
      皆與原告居間媒介之内容相同，顯為原告居間媒介之成果
      ，被告顯為規避原告之居間報酬，私下與系爭土地地主成
      立買賣契約。
（四）余建璋委請原告之初業已表明購買土地係為威德公司興建
      廠房做準備，原告亦係依此需求篩選適合之土地，威德公
      司雖於109年4月14日設立登記，然余建璋為威德公司之發
      起人及唯一股東，於威德公司設立登記前為尋覓公司廠房
      土地代表威德公司與原告成立居間契約，威德公司設立登
      記後亦仍由原告繼續為系爭土地購買事宜居間服務，應認
      余建璋代表威德公司於設立登記前籌備之行為，於威德公
      司設立登記後相關權利義務已歸由威德公司行使、負擔，
      則居間契約應存在於威德公司及原告間，原告得依民法第
      568條第1項規定，請求威德公司給付居間報酬123萬元（4
      100萬×3％）。退步言之，倘認威德公司與原告間並無成立
      居間契約，則余建璋與原告間應成立居間契約，且余建璋
      故意以威德公司名義私下與系爭土地地主彭憲章等3人成
      立買賣契約，規避應給付原告之居間報酬，依民法第148
      條、101條第1項之規定，余建璋仍應給付居間報酬123萬
      元。
（五）綜上，爰聲明： 
  １、先位聲明：
    ⑴被告威德通商有限公司應給付原告123萬元，及自起訴狀繕
      本送達翌日起至清償日止，按年息百分之5計算之利息。
    ⑵前項聲明，原告願供擔保請准宣告假執行。
    ⑶訴訟費用由被告負擔。
  ２、備位聲明
　　⑴被告余建璋應給付原告123萬元，及自民事追加被告暨追加
      備位聲明狀繕本送達翌日起至清償日止，按年息百分之5
      計算之利息。
    ⑵前項聲明，原告願供擔保請准宣告假執行。
    ⑶訴訟費用由被告負擔。
二、被告則以：被告從未委託原告居間代為尋找合適之土地，且
    被告所購買之土地標的金額甚大，牽涉仲介費用之給付責任
    ，原告焉有可能未與被告簽立書面之委託居間契約，並就居
    間服務報酬為明確之約定。余建璋於108年6月間有向原告法
    定代理人伍治年諮詢土地買賣相關情形，但未委託原告居間
    契約，而伍治年向訴外人彭憲章洽詢土地買賣價格時，因對
    話技巧令彭憲章動怒生氣，彭憲章表示只要伍治年出面洽談
    土地買賣事宜，絕不出售土地，故有關彭憲章出售土地事宜
    即告終止。嗣於109年10月間威德公司設立，彭憲章主動聯
    繫余建璋欲以4100萬元出售系爭土地，最終亦以此金額成交
    ，是以系爭土地買賣事宜與原告無關，原告請求買賣價金3%
    之居間報酬，實無理由。爰答辯聲明：原告之訴駁回。訴訟
    費用由原告負擔。如為不利之判決，願供擔保請准免為假執
    行。
三、得心證之理由
　　原告主張與被告成立居間契約，且被告亦與系爭土地之地主
    成立買賣契約，有原告提出與被告余建璋通訊軟體之對話紀
    錄2份、原告製作之買方所需資金表1份、系爭土地之土地謄
    本1份、交易資料1份、不動產買賣要約書1份在卷可憑（見
    本院卷第21-29、37、39、41至42、45、107頁），被告則抗
    辯與原告間並未成立任何居間契約，且與系爭土地地主成立
    之買賣契約與原告無涉等情。故本件爭點為：（一）原告有
    無與被告威德公司或被告余建璋成立居間契約？（二）原告
    依據與被告余建璋間之居間契約請求給付123萬元，及自民
    事追加被告暨追加備位聲明狀繕本送達翌日起至清償日止，
    按年息百分之5計算之利息，是否有據？經查：　　
（一）原告有無與被告威德公司或被告余建璋成立居間契約？
　　　原告主張被告余建璋為預備成立之威德公司興建廠房，遂
      於108年6月26日委託原告居間尋找合適之土地，嗣經原告
      多方蒐集資料及現場查訪後，認為系爭土地符合威德公司
      建廠之需求，乃拜訪系爭土地之地主，系爭土地買賣事宜
      由地主代表訴外人彭憲章全權作主，原告遂將與彭憲章上
      開洽談之相關資訊向被告余建璋報告，並由被告余建璋於
      108年8月20日簽署要約書予原告；經原告代表被告余建璋
      多次與彭憲章洽談協商、期間也不斷與被告余建璋溝通往
      返買賣事宜，終定於108年9月17日被告余建璋與彭憲章洽
      談系爭土地賣清價格為3600萬元等情，有原告提出與被告
      余建璋通訊軟體之對話紀錄1份、不動產買賣要約書1份在
      卷可憑（見本院卷第21-29、107頁）。參之上開不動產買
      賣要約書上「立約人買方欄」為被告余建璋之簽名及印文
      ，被告余建璋亦未否認文書之形式，堪認不動產買賣要約
      書為真正，而依據不動產買賣要約書第5條之記載「買方
      同意凱信開發有限公司（即原告）得為買賣雙方之代理人
      」等節，足認居間契約存在於原告與被告余建璋間，是以
      ，被告余建璋上開抗辯未與原告成立居間契約及原告先位
      主張係與被告威德公司間成立居間契約，均無可採認。準
      此，原告係與被告余建璋間成立居間契約無誤。
（二）原告依據與被告余建璋間之居間契約請求給付123萬元，
      及自民事追加被告暨追加備位聲明狀繕本送達翌日起至清
      償日止，按年息百分之5計算之利息，是否有據？　　　 
       
   1、按「稱居間者，謂當事人約定，一方為他方報告訂約之機
      會或為訂約之媒介，他方給付報酬之契約。」、「居間人
      ，以契約因其報告或媒介而成立者為限，得請求報酬。」
      ，民法第565條、第568條第1項定有明文。又民法第565條
      所定之居間有二種情形，一為報告訂約機會之報告居間，
      一為訂約之媒介居間。所謂報告居間，不以於訂約時周旋
      於他人之間為之說合為必要，僅以為他方報告訂約之機會
      為已足，而居間人之報酬，於雙方當事人因居間而成立契
      約時，應許其請求。至於居間行為就令自始限於媒介居間
      ，而僅為報告即已有效果時，亦應許居間人得請求報酬之
      支付（最高法院52台上字第2675號判例要旨參照）。
  2、原告主張雖被告余建璋與彭憲章於108年9月17日系爭土地
     未能以賣清價格3600萬元成交，惟原告仍於109年5月11日
     擬定如地主彭憲章開價價格為3650萬元，並且依照彭憲章
     指定之買賣方式評估，製作「買方所需資金」分析表予余
     建璋，内容即詳載本件為地主賣清方式，余建璋須負擔之
     相關稅收、費用以及買賣雙方之居間仲介報酬(即買賣總價
     3%)，買賣價金即買方實際支出費用共為40,093,327元，而
     自備款為14,543,327元，余建璋亦於line對話中再次確認
     自備款須14,543,327元，顯見兩造確有約定居間報酬應為
     買賣雙方成交金額之3%。嗣經原告調閱系爭土地謄本方發
     現威德公司於109年11月間已以4100萬元購買系爭土地，與
     原告先前媒介之買賣總價40,093,327元相差甚微，且威德
     公司訂立之系爭土地買賣契約第17條約定系爭土地係以地
     主賣清實拿價金，以及鑑界、土地增值稅等其他費用及稅
     金由買方全額負擔之交易方式成立契約，皆與原告居間媒
     介之内容相同，被告顯為規避原告之居間報酬，私下與系
     爭土地地主成立買賣契約等情，並有原告製作之買方所需
     資金表1份、原告與被告余建璋通訊軟體之對話紀錄1份、
     系爭土地之土地謄本1份、交易資料1份在卷可參（見本院
     卷第37、39、41至42、45頁），而被告余建璋亦承認於109
     年10月13日主動找彭憲章洽談系爭土地買賣事宜，而於109
     年10月30日與系爭土地地主達成買賣契約，並有本院言詞
     辯論筆錄、不動產買賣契約書1份在卷可參（見本院卷239
     、第87-93頁），惟抗辯因彭憲章主動聯繫被告余建璋欲以
     4100萬元出售系爭土地，最終亦以此金額成交，是以系爭
     土地買賣事宜與原告無關，原告請求買賣價金3%之居間報
     酬，實無理由等語。參之證人彭憲章於本院審理時證稱：
     原告法代伍治年於108年7、8月間帶被告余建璋來談，我當
     時希望的價格是3650萬元，被告余建璋希望價格是3600萬
     元，結果就沒談成，最後一次是108年11月，我又說我要賣
     3690萬元，就談不成結束了。到109年10月被告余建璋自己
     來找我，說他還想買，當時他出價3860萬元，我出價3870
     萬元，當時我有跟被告余建璋說還有其他房屋仲介永慶、
     有巢氏，請被告余建璋給我二個禮拜的時間，被告余建璋
     也同意，到了10月30日其他的仲介價格沒有出到這麼高，
     後來與被告余建璋以3870萬元成交，這是我跟被告余建璋
     自己談的。這期間原告法代伍治年都沒有再來找我，如果
     原告法代伍治年再來找我，我會繼續談下去等語（見本院
     卷第236-238頁）， 由上足見，就系爭土地而言，證人彭
     憲章於108年欲出售之價格為3650萬元，被告余建璋欲購買
     之價款為3600萬元，雙方之系爭土地買賣價款仍未能達成
     一致，系爭土地尚未成交，斯時自不成立買賣契約。至原
     告主張被告顯為規避原告之居間報酬，私下與系爭土地地
     主於109年成立買賣契約等情。惟查，依證人彭憲章上開證
     述內容，其與被告余建璋達成買賣契約之價款為3870萬元
     ，與原告主張居間成立之買賣價款3650萬元，已非相同之
     買賣價款，此有不動產買賣契約書1份在卷可參（見本院卷
     第87-93頁），倘被告余建璋真有意規避原告之居間報酬，
     則勢必與地主一同勾串，買賣成交之價金應仍為3650萬元
     ，如此才會有規避給付原告居間報酬之利差，然被告余建
     璋與地主間成交之價款3870萬元，竟比原告主張居間成功
     之3650萬元更高，實難認被告余建璋有何圖謀規避給付原
     告居間報酬之必要，原告此部分之主張，即難加以採認，
     是原告主張依與被告余建璋間之居間契約請求給付123萬元
     ，及自民事追加被告暨追加備位聲明狀繕本送達翌日起至
     清償日止，按年息百分之5計算之利息，實屬無據。 　　
四、綜上所述，原告聲明主張與被告威德公司成立居間契約及原
    告依與被告余建璋間之居間契約請求被告余建璋給付居間報
    酬123萬元，及自民事追加被告暨追加備位聲明狀繕本送達
    翌日起至清償日止，按年息百分之5計算之利息，均無理由
    ，均應予駁回。原告之訴既經駁回，其假執行之聲請即失所
    附麗，應併予駁回。
五、本件事證已臻明確，兩造其餘攻擊、防禦方法及舉證，經本
    院審酌後，認對於判決結果均無影響，爰不一一論述，併此
    指明。
六、訴訟費用負擔之依據：民事訴訟法第78條。　　
中　　華　　民　　國　　110 　年　　7 　　月　　30　　日
                  民事第二庭  法  官  傅伊君
以上正本係照原本作成。　　　　　　　　　
如對本判決上訴，須於判決送達後20日內向本院提出上訴狀（需
按他造人數附繕本，勿逕送上級法院）。如委任律師提起上訴者
，應一併繳納上訴審裁判費，否則本院得無庸命補正，逕為裁定
駁回上訴。 　　
中　　華　　民　　國　　110 　年　　8 　　月　　2 　　日
                              書記官  李勻淨